【裁判字號】    95,訴,414
【裁判日期】    951017
【裁判案由】    塗銷所有權移轉登記
【裁判全文】
臺灣彰化地方法院民事判決  95年度訴字第414號
原      告    中華商業銀行股份有限公司
法定代理人    甲○○
訴訟代理人    丙○○
              己○○
被      告    乙○○
              丁○○
上  一  人
訴訟代理人    方文獻律師
上列當事人間請求塗銷所有權移轉登記事件，本院於民國95年10
月3日言詞辯論終結，茲判決如下：
    主      文
被告乙○○、丁○○間就如附表所示土地於民國九十四年五月十
八日所為之買賣行為及同年六月九日所為之所有權移轉登記行為
應予撤銷。
被告丁○○應將前項所有權移轉登記予以塗銷。
原告其餘之訴駁回。
訴訟費用由被告負擔。
    事實及理由
一、本件被告乙○○經合法通知，未於言詞辯論期日到場，核無
    民事訴訟法第三百八十六條所列各款情形，爰依原告之聲請
    ，由其一造辯論而為判決。
二、原告起訴主張：
  (一)訴外人懷特先生有限公司(下稱懷特公司)於民國94年3月2
      日邀同訴外人鄭智仁及被告乙○○為連帶保證人，向原告
      借款新台幣(下同)100萬元，期間自94年3月3日起至96年3
      月3日止，約定按月攤付本息，惟懷特公司自94年12月3日
      起即未向原告繳付本息，仍欠本金650406元，依放款借據
      及授信約定書之規定，其全部債務即視為到期，此有放款
      借據影本可稽。
  (二)詎被告乙○○於懷特公司未完全清償貸款之際，於94年5
      月18日將其所有2筆土地即坐落於彰化縣二林鎮○○段17
      6之53地號及同段176之68地號土地 (下稱系爭2筆土地)，
      以買賣為原因，辦理移轉登記予被告丁○○，並於同年6
      月9日完成移轉登記，依民法第87條規定，被告間所為買
      賣及移轉所有權係通謀虛偽意思表示，均屬無效，且因被
      告乙○○怠於行使權利，依民法第242條之規定，原告自
      得代位被告乙○○請求被告丁○○塗銷所有權移轉登記，
      請求確認被告間買賣關係不存在等語。
  (三)倘認被告間買賣契約及系爭2筆土地所有權之移轉登記行
      為非屬雙方通謀虛偽意思表示，據被告乙○○訛稱係以之
      抵償對被告丁○○之債務云云，上開抵償行為仍係無償行
      為，且因被告丁○○非優先債權人，實係為脫免原告對其
      財產進行強制執行，顯已有損害於原告之債權，原告自得
      行使撤銷權，其行使範圍除得撤銷債務人所為詐害債權之
      行為外，如債務人已履行該詐害行為之內容時，債權人並
      得請求受益人回復原狀，是原告得依民法第244條第4項之
      規定，聲請法院撤銷並回復原狀。並為先位聲明：(一)確認
      被告間就系爭2筆土地於94年5月18日所為之買賣關係不存
      在。(二)被告丁○○應就系爭2筆土地於94年6月9日以買賣
      為原因向彰化縣二林地政事務所辦理之所有權移轉登記予
      以塗銷。(三)訴訟費用由被告連帶負擔；另為備位聲明：(一)
      被告間就系爭2筆土地於94年5月18日所為之買賣契約行為
      及所有權移轉登記行為應予撤銷。(二)被告丁○○應就系爭
      2筆土地於94年6月9日以買賣為原因向彰化縣二林地政事
      務所辦理之所有權移轉登記予以塗銷。(三)訴訟費用由被告
      連帶負擔。
三、被告方面：
 (一)被告乙○○未於言詞辯論期日到場，亦未提出書狀作任何
     聲明、陳述。
 (二)被告丁○○則以：
     被告丁○○及乙○○於92、93年間同為台南市安南扶輪社
     社員，時有金錢往來，於上開期間內乙○○夫婦  (乙○○
     與鄭智仁2人) 陸續借款合計高達712萬元，雖已償還204萬
     元，仍尚欠508萬元未為清償，則乙○○夫婦為清償借款曾
     交付丁○○夫婦由同旗股份有限公司簽發，並由鄭智仁、
     乙○○背書之支票5紙，面額合計為508萬元，嗣乙○○夫
     婦無力承兌上開支票，乃與丁○○夫婦協商表示願以其夫
     婦所有之土地即乙○○所有系爭2筆土地及坐落台南市○區
     ○○段3108之99地號應有部分1/60、同段3108之108地號應
     有部分1/60及其地上建物建號12651號 (門牌台南市○區○
     ○○路2段300巷2弄3號5樓房屋) 、另鄭智仁所有坐落台南
     縣官田鄉○○○段599之34地號及其地上建物建號1497號 (
     門牌台南縣官田鄉○○村○○路○段53巷16號房屋)等5筆土
     地及其上建物，以300萬元出賣予被告丁○○夫婦以抵充其
     尚欠508萬元債務中之部分數額，其餘借款除先償還現金3
     萬元，205萬元再分期由鄭智仁簽發面額120萬元及85萬元
     之本票2紙以為清償，並委由代書戊○○辦理且已完成所有
     權移轉登記。雖被告丁○○在鈞院曾陳稱略以：「錢有時
     候是乙○○來向我拿錢，但都是鄭智仁借的，鄭智仁有時
     候會叫乙○○來向我拿。」云云，惟查丁○○夫婦所借予
     乙○○夫婦之借款均係供其所開設公司之週轉金，而被告
     乙○○係該公司之負責人，且被告乙○○與鄭智仁雖未結
     婚，亦不影響育有2子2女之事實婚關係，則乙○○夫婦向
     丁○○夫婦所為之借款，均係共同借款，而應由其共同清
     償，縱被告乙○○非借款人，惟其提供不動產抵充債務之
     情形亦可視為第3人之清償，是無礙本件系爭2筆土地所有
     權之移轉，況該上開抵償債務之情事係94年4月間即有協議
     而於同年6月間移轉，而懷特公司迄自同年12月3日始未向
     原告繳付本息，其移轉登記之時間點遠早於懷特公司未繳
     息之日約7個月之久，足見被告丁○○並不知被告乙○○有
     積欠原告債款之情事，實非通謀或明知之情形，亦非屬無
     償贈與行為，而原告亦未就被告間通謀虛偽意思表示或倘
     為有償行為係明知有害於債權人之主張作何舉證，其空言
     指摘自不待言，再者，原告既主張代位被告乙○○請求被
     告丁○○塗銷所有權移轉登記，則依代位之法理，不得再
     行並列乙○○及丁○○為共同被告，是原告之主張均於法
     未合等語。並聲明：請求駁回原告之訴；訴訟費用由原告
     負擔；如受不利判決，願供擔保請免為假執行。
四、原告對被告抗辯之陳述：
    被告丁○○自承係借款予鄭智仁，而非被告乙○○，嗣後卻
    又改稱係鄭智仁與被告乙○○共同所為，其所述前後不一，
    又原告所提示之5紙支票均係同旗股份有限公司所簽發，與
    被告乙○○並無關連，又究是否為被告乙○○親自背書容有
    所疑，倘係被告乙○○所簽發，基於票據無因性之法理，仍
    應由被告丁○○證明被告間原因事實行為何在，且縱被告乙
    ○○以其所有系爭2筆土地抵充鄭智仁對被告丁○○之債務
    ，而發生第3人清償之效力，然其抵償行為業已影響原告之
    債權，且該系爭2筆土地所有權移轉登記之時點雖發生於懷
    特公司向原告借款無法依約履行所生債務不履行之情事前，
    惟是否有害於債權仍係以保證人資力為斷。
五、兩造不爭執之事項：
  (一)被告乙○○確為訴外人懷特公司向原告借款之連帶保證人
      ，且懷特公司於94年12月3日起即未依約定向原告繳付本
      息，尚欠原告本金650406元。
  (二)被告乙○○原為系爭土地之登記名義人，於94年6月9日以
      買賣為登記原因，將系爭土地所有權移轉登記予被告丁○
      ○。
六、得心證之理由：
    兩造就本件訴訟之爭點所在，乃原告先、備位主張是否成立
    ，即被告2人有無原告所指通謀而為虛偽之意思表示故為本
    件系爭土地之買賣與所有權移轉登記，致有意思表示無效之
    情形？又系爭土地是否確因被告乙○○與案外人鄭智仁共同
    向被告丁○○借款未還，而於前述時間作價賣與丁○○，並
    移轉所有權登記與被告丁○○？原告訴請撤銷被告2人間就
    系爭土地之買賣行為及所有權移轉登記行為，是否有據？茲
    分別說明如次：
（一）查被告乙○○固有於前述時間，以買賣為由而將系爭土地
      移轉登記給被告丁○○，此為兩造所不爭執，然此移轉所
      有權登記之事實是否有通謀而為虛偽意思表示之情形，依
      最高法院48年台上字第29號判例之意旨，應由主張之原告
      負舉證之責。查本件原告就其此部分主張，除陳稱被告乙
      ○○並無向被告丁○○借款之事實，自無以系爭土地作價
      賣與丁○○以抵償債務之必要等詞外，並未能舉出被告2
      人均係故意為非真之表示，並就此非真意表示達成合意之
      相關證據以證明其指述，是其此部分先位請求顯然無法證
      明，應予駁回。
  (二)次就原告備位請求而論，查本件被告丁○○所主張之上開
      借款，均係案外人鄭智仁向其所借，而非被告乙○○向其
      借用，業據被告丁○○於本院95年6月29日言詞辯論程序
      中自認明確，依民事訴訟法第279條規定「當事人主張之
      事實，經他造於言詞辯論時自認者，無庸舉證」之意旨，
      則原告主張被告乙○○將系爭土地所有權移轉與被告丁○
      ○之債權行為及物權行為均為無償行為，非無憑據。雖被
      告丁○○事後改稱上開借款係被告乙○○與其同居人鄭智
      仁（註：乙○○與鄭智仁係同居關係乃被告丁○○片面所
      述）共同向其借用等語，並提出同旗股份有限公司（下稱
      同旗公司）及乙○○為發票人，後有乙○○、鄭智仁名義
      背書之支票影本共5紙（票面金額合計共508萬元）以為證
      明，然此與其前所自認之事實顯有出入，且原告否認其此
      之辯解的真實性，而被告丁○○亦無法進一步舉證證明上
      開支票確為同旗公司與被告乙○○所簽發，並經乙○○與
      鄭智仁背書，又縱可證明確係乙○○等人所簽發及背書，
      因支票為無因證券，亦無法真接認定該等支票確與被告丁
      ○○所指之前開借款有關。是被告丁○○辯稱被告乙○○
      與案外人鄭智仁曾共同向其借款未還，乙○○始以系爭土
      地作價用以抵償其部分借款等詞，顯然無法證明，且其又
      無法證明其與乙○○間有何債權、債務關係，則原告指述
      被告2人間就系爭土地之買賣與所有權移轉行為係屬無償
      行為洵屬有據。
  (三)又債務人所為之無償行為，有害及債權者，債權人得聲請
      法院撤銷之；債權人依第1項規定聲請法院撤銷時，得並
      聲請命受益人或轉得人回復原狀；民法第244條第1項、第
      4項分別設有規定。另民法第244條之撤銷權，其客體乃包
      括債務人所為債之行為及物權行為，債權人行使此項撤銷
      權，既可同時訴請撤銷債務人所為債之行為及物權行為，
      亦可僅訴請撤銷債務人所為債之行為；如果不動產物權契
      約業經辦理登記，則前者債權人得訴請登記名義人塗銷登
      記，後者則得訴請移轉登記 (參見最高法院79年度台上字
      第1037號判決意旨) 。經查，本件被告乙○○曾擔任訴外
      人懷特公司之連帶保證人而向原告借款，因訴外人懷特公
      司於94年12月3日起違約逾期未繳納本息，尚欠借款本金
      650406元 (迄至94年12月3日止)，被告乙○○移轉系爭土
      地給被告丁○○之行為，已減損其積極財產等情，原告及
      被告就此均無爭執，而被告丁○○就其所辯係因被告乙○
      ○向其借款未還，始將系爭土地作價抵償其債務之事實，
      並無法舉證以實其說，已如前述，則原告基於信賴土地登
      記而認定系爭土地為被告乙○○所有，發現被告乙○○已
      將系爭土地所有權無償移轉登記予被告丁○○所有，致原
      告之債權求償益形困難，被告等之行為即屬詐害原告之債
      權至明。從而原告為確保債權，乃依據民法第244條第1項
      及第4項規定，訴請撤銷被告2人間就系爭土地分別於94年
      5月18日及同年6月9日所為之買賣行為及所有權移轉登記
      行為，並請求被告丁○○塗銷系爭土地於94年6月9日所為
      之所有權移轉登記，洵屬正當，應予准許。
七、本件事證已臻明確，兩造其餘主張陳述及舉證，經審酌與判
    決結果不生影響，爰不另一一論述，附此敘明。
八、依民事訴訟法第79條、第85條第1項前段，判決如主文。
中    華    民    國    95    年    10    月    17    日
                  民事第一庭    法  官  葛永輝
以上正本係照原本作成。
如對判決上訴，應於判決送達後20日內向本院提出上訴狀。
中    華    民    國    95    年    10    月    17    日
                                書記官  田慧賢


司法院資訊處製作；財團法人民間司法改革基金會備份。
